ACORDAO-COMPLETO-2468269

ACÓRDÃO 5922/2021 ATA 11/2021 - SEGUNDA CÂMARA

VISTOS, relatados e discutidos estes autos de pensões militares concedidas pelo Comando do Exército aos beneficiários acima indicados;
ACORDAM os Ministros do Tribunal de Contas da União, reunidos em sessão da 2ª Câmara, diante das razões expostas pelo Relator, com fundamento no art. 71, inciso III, da Constituição Federal e nos arts. 1º, inciso V, 39, inciso II, e 45 da Lei 8.443/1992, em:
9.1 considerar legais os atos de concessão de pensão de José Augusto Barros Nery (XXX.851.012-XX) , Maria de Belém Nery Barbosa (XXX.870.082-XX) e Maria de Fatima Nery da Silva (XXX.553.702-XX) , registrando-os;
9.2. comunicar ao Instituto Nacional do Seguro Social - INSS acerca da pensão militar recebida por Maria de Fatima Nery da Silva, para que adote as medidas que entender cabíveis quanto à acumulação com o benefício 7006921458, deferido com base no art. 20 da Lei 8.742/1993.

Ato de pensão militar, submetido, para fins de registro, à apreciação do Tribunal de Contas da União (TCU), de acordo com o art. 71, inciso III, da Constituição Federal.  O ato foi cadastrado e disponibilizado ao TCU por intermédio do Sistema e-Pessoal, na forma do art. 2º e 4º da Instrução Normativa TCU 78/2018.

Segunda Câmara

Comando do Exército.

3. Interessados/Responsáveis:
3.1. Interessados: José Augusto Barros Nery (XXX.851.012-XX); Maria de Belém Nery Barbosa (XXX.870.082-XX); Maria de Fatima Nery da Silva (XXX.553.702-XX).

13.1. Ministros presentes: Bruno Dantas (Presidente), Augusto Nardes, Aroldo Cedraz (Relator) e Raimundo Carreiro.
13.2. Ministros-Substitutos presentes: Marcos Bemquerer Costa e André Luís de Carvalho.

AROLDO CEDRAZ

Transcrevo abaixo Relatório da Secretaria de Fiscalização de Pessoal, peça 5, que obteve anuência de seus dirigentes, peça 6.
"Trata-se de ato de pensão militar, submetido, para fins de registro, à apreciação do Tribunal de Contas da União (TCU) , de acordo com o art. 71, inciso III, da Constituição Federal. O ato foi cadastrado e disponibilizado ao TCU por intermédio do Sistema e-Pessoal, na forma do art. 2º e 4º da Instrução Normativa TCU 78/2018.
EXAME TÉCNICO
Procedimentos aplicados
Os procedimentos para exame, apreciação e registro de atos de pessoal encontram-se estabelecidos na Instrução Normativa TCU 78/2018 e na Resolução TCU 206/2007. Essas normas dispõem que os atos de pessoal disponibilizados por meio do e-Pessoal devem ser submetidos previamente a críticas automatizadas, com base em parâmetros predefinidos.
As críticas das informações cadastradas na etapa de coleta do ato foram elaboradas e validadas levando-se em conta as peculiaridades de cada ato. Os itens verificados nessa etapa são inerentes a dados cadastrais, fundamentos legais, mapa de tempo, ficha financeira, assim como eventuais ocorrências de acumulação. Trata-se de verificações abrangentes, minuciosas e precisas e sem a necessidade de ação humana e, portanto, menos suscetível a falhas. As críticas aplicadas estão discriminadas no sistema, no Menu e-Pessoal, opção "Crítica", que podem ser acessadas mediante concessão de perfil específico a servidores do TCU responsáveis pela análise.
Além das críticas automatizadas, há verificação humana adicional no caso de haver alertas do sistema ou informações não formatadas, como esclarecimentos do gestor ou do controle interno.  
As críticas também consideram os registros do Sistema Integrado de Administração de Recursos Humanos (Siape) . O Siape disponibiliza informações atualizadas sobre as parcelas que integram os proventos, diferentemente, portanto, do e-Pessoal, que informa as parcelas no momento do registro do ato. 
No presente, ato o instituidor era 1º tenente da ativa, passou para a reserva remunerada com proventos de 1º Tenente e foi reformado com base na letra "c" c/c art. 30, letras "b" e "c" da -Lei nº 2.370/54. Ao falecer constituiu pensão militar no posto de 1º Tenente. Não foi constatada nenhuma irregularidade na concessão da pensão neste quesito. 
No que se refere a acumulação de cargos/proventos públicos, verificou-se que Sra.  MARIA DE FATIMA NERY DA SILVA, XXX.553.702-XX, recebe o amparo social ao idoso, também conhecido como Benefício de Prestação Continuada, sendo este o benefício a que tem direito o idoso (seja ele homem ou mulher) que comprovar que possui 65 anos de idade ou mais, que não recebe nenhum benefício previdenciário, ou de outro regime de previdência e que a renda mensal familiar per capita seja inferior a ¼ do salário mínimo vigente, previsto na LEI Nº 8.742, DE 7 DE DEZEMBRO DE 1993, que dispõe sobre a organização da Assistência Social e dá outras providências, in verbis:
Do Benefício de Prestação Continuada
         Art. 20.  O benefício de prestação continuada é a garantia de um salário-mínimo mensal à pessoa com deficiência e ao idoso com 65 (sessenta e cinco) anos ou mais que comprovem não possuir meios de prover a própria manutenção nem de tê-la provida por sua família. 
 (...) 
§ 4o  O benefício de que trata este artigo não pode ser acumulado pelo beneficiário com qualquer outro no âmbito da seguridade social ou de outro regime, salvo os da assistência médica e da pensão especial de natureza indenizatória. 
Assim, a pensão supracitada não deve prosperar, devendo a interessada supracitada optar por um dos benefícios dentre os 02 (dois) acumulados, e o ato em questão ser considerado ilegal e ter seu registro negado.
CONCLUSÃO
A abrangência e a profundidade das verificações levadas a efeito fundamentam convicção de que o ato pode ser apreciado pela ilegalidade, em razão das irregularidades apontadas que representam afronta à legislação e à jurisprudência de referência.
PROPOSTA DE ENCAMINHAMENTO
Ante o exposto, com fundamento no art. 71, inciso III, da Constituição Federal, no art. 1º, inciso V, e art. 39, incisos I e II, da Lei 8.443/1992, no art. 260 do Regimento Interno do Tribunal de Contas da União, propõe-se considerar ILEGAL o ato em estudo, negando-lhe o registro e determinando ao Comando do Exército o que se segue:
no prazo de 15 (quinze) dias, a contar da ciência desta Deliberação, abstenha-se de realizar pagamentos decorrentes do ato impugnado, sujeitando-se a autoridade administrativa omissa à responsabilidade solidária, nos termos do art. 262, caput, do Regimento Interno/TCU; 
 dê ciência, no prazo de 15 (quinze) dias, a contar do recebimento da notificação deste Acórdão, à Sra. MARIA DE FATIMA NERY DA SILVA, XXX.553.702-XX, encaminhando a este Tribunal, no prazo de 30 (trinta dias) , comprovante da referida ciência; 
alerte a Sra. MARIA DE FATIMA NERY DA SILVA, XXX.553.702-XX, que o efeito suspensivo proveniente da interposição de possíveis recursos perante o TCU não as exime da devolução dos valores percebidos indevidamente após a respectiva notificação, caso os recursos não sejam providos.
esclarecer à unidade de origem, com supedâneo no art. 262, § 2º, do Regimento Interno, que a concessão considerada ilegal poderá prosperar mediante a emissão e o encaminhamento a este Tribunal de novo ato concessório, escoimado das irregularidades apontadas nestes autos; 
apresente a Sra. MARIA DE FATIMA NERY DA SILVA, XXX.553.702-XX, o direito à opção por 01 (um) dos benefícios dos 02 (dois) que estão sendo pagos atualmente."
2.	Transcrevo abaixo parecer da lavra do Procurador Júlio Marcelo de Oliveira que discordou da Unidade Técnica, peça 7.
"Trata-se de ato de pensão militar deferida pelo Comando do Exército, em favor de três filhos do instituidor Márcio Nery (peça 3) , com proposta de ilegalidade por parte da Sefip, em razão de a beneficiária Maria de Fatima Nery da Silva receber do Instituto Nacional do Seguro Social o Benefício 7006921458, denominado amparo social ao idoso, com vigência em 2/1/2014.
De acordo com o art. 29 da Lei 3.765/1960, em sua redação original, norma que dispõe sobre a concessão de pensões militares:
Art. 29. É permitida a acumulação:
a)  de duas pensões militares;
b)  de uma pensão militar com proventos de disponibilidade, reforma, vencimentos, aposentadoria ou pensão proveniente de um único cargo civil.
Com a edição da MP 2.215-10/2001, este artigo passou a dispor o seguinte:
Art. 29. É permitida a acumulação:
I - de uma pensão militar com proventos de disponibilidade, reforma, vencimentos ou aposentadoria;
II - de uma pensão militar com a de outro regime, observado o disposto no art. 37, inciso XI, da Constituição Federal.
O referido dispositivo legal permite a acumulação de pensão militar com pensão de outro regime e com proventos ou vencimentos.
Rememore-se que a jurisprudência desta Corte de Contas admite a possibilidade de acumulação da pensão militar até mesmo com um benefício de natureza previdenciária do INSS, conforme a seguinte deliberação:
Acórdão 8721/2017-TCU-Segunda Câmara
PENSÃO MILITAR. ACUMULAÇÃO ILEGAL DE BENEFÍCIOS. DESCUMPRIMENTO DAS REGRAS DO ART. 29 DA LEI 3.765/1960. ILEGALIDADE DE UM ATO E NEGATIVA DE REGISTRO. LEGALIDADE DOS DEMAIS ATOS, COM DETERMINAÇÃO PARA OS REGISTROS CORRESPONDENTES.
 (...) 
2. O benefício previdenciário do INSS é considerado para fins do disposto no mencionado art. 29 da Lei 3.765/1960, haja vista que, em se tratando de pensão civil, quer seja previdenciária quer estatutária, a acumulação de benefícios recebidos dos cofres públicos deve ser entendida de maneira restritiva.
Desse modo, a percepção cumulativa da pensão militar com um auxílio de natureza meramente assistencial não constitui motivação para a negativa de registro do ato ora em apreciação.
Por outro lado, a Lei 8.742/1993, que dispõe sobre a organização da Assistência Social, estabelece as condições para percepção do citado benefício, em seu art. 20, in verbis:
Art. 20.  O benefício de prestação continuada é a garantia de um salário-mínimo mensal à pessoa com deficiência e ao idoso com 65 (sessenta e cinco) anos ou mais que comprovem não possuir meios de prover a própria manutenção nem de tê-la provida por sua família. (Redação dada pela Lei nº 12.435, de 2011) 
 (...) 
§ 4º O benefício de que trata este artigo não pode ser acumulado pelo beneficiário com qualquer outro no âmbito da seguridade social ou de outro regime, salvo os da assistência médica e da pensão especial de natureza indenizatória. (Redação dada pela Lei nº 12.435, de 2011) 
O citado § 4º é claro quanto à impossibilidade do pagamento do benefício de prestação continuada a beneficiário de outro regime, como ocorre no caso em exame.
Tendo em vista que concessão do benefício de prestação continuada é de responsabilidade do INSS, o Ministério Público de Contas manifesta-se pela legalidade da pensão militar instituída por Márcio Nery (peça 11) e sugere, adicionalmente, determinar à unidade técnica que cientifique a Autarquia Previdenciária acerca da pensão militar recebida por Maria de Fatima Nery da Silva  (CPF XXX.553.702-XX) , para que adote as medidas que entender cabíveis quanto à acumulação com o Benefício 7006921458, deferido com base no art. 20 da Lei 8.742/1993."
É o Relatório.

não há.

Procurador Júlio Marcelo de Oliveira.

PESSOAL. PENSÃO MILITAR. ATRIBUIÇÃO, NA PENSÃO, DE VANTAGEM PREVISTA NO ART. 110 DA LEI 6.880/1980, CONCEDIDA APÓS A REFORMA A UM DOS INSTITUIDORES. ILEGALIDADE DA PENSÃO POR ELE INSTITUÍDA, COM NEGATIVA DE REGISTRO. LEGALIDADE DOS DEMAIS ATOS. DETERMINAÇÕES.

PENSÃO MILITAR (PMIL)

Secretaria de Fiscalização de Integridade de Atos e Pagamentos de Pessoal e de Benefícios Sociais (Sefip).

Cuidam os autos de ato de concessão de pensão militar instituído por Marcio Nery em favor de Jose Augusto Barros Nery, Maria de Belem Nery Barbosa e Maria de Fatima Nery da Silva, emitidos pelo Comando do Exército, ato que vige desde 31/12/1994, com valor total de R$ 1.238,07, a ser dividido em 3 cotas iguais entre os beneficiários.
Consigno que o ato ingressou em 12/12/2017 neste Tribunal, portanto, há menos do que os cinco anos estabelecidos pelo Supremo Tribunal Federal (RE 636.553/RS - Tema 445 de repercussão geral) , e referendados por esta Corte (Acórdão 122/2021-TCU-Plenário, rel. Min. Walton Alencar Rodrigues) , para a concessão de registro tácito.
A Secretaria de Fiscalização de Pessoal - Sefip, em pareceres uniformes, peças 5/6, propôs considerar ilegal o ato e negar-lhe o registro, uma vez que Maria de Fatima Nery da Silva, nascida em 23/12/1946, portanto, com 75 anos, recebe amparo social ao idoso, previsto na Lei 8.742/1993, que dispõe sobre a organização da Assistência Social, benefício previdenciário do INSS concedido àquele que comprova ter 65 anos de idade ou mais, que não recebe nenhum benefício previdenciário ou de outro regime de previdência e que a renda mensal familiar per capita seja inferior a ¼ do salário mínimo vigente.
O Ministério Público junto ao TCU - MP/TCU discordou da proposta da unidade técnica, uma vez que o art. 29 da Lei 3.765/1960, que dispõe sobre a concessão de pensões militares, em sua redação original e com a nova redação dada com a edição da MP 2.215-10/2001, permite a acumulação de pensão militar com pensão de outro regime e com proventos ou vencimentos, motivo por que propõe a declaração da legalidade do ato, com seu registro. Registra, entretanto, que a Lei 8.742/1993, art. 20, § 4º veda o acúmulo do referido benefício de prestação continuada àquele que acumular com qualquer outro no âmbito da seguridade social ou de outro regime. Propõe, portanto, que seja cientificado o INSS acerca da pensão militar para que a autarquia adote as medidas que entender cabíveis. 
Concordo integralmente com a proposta formulada pela MPTCU, razão pela qual acolho o parecer da lavra do Procurador Júlio Marcelo de Oliveira, adotando seus fundamentos como razões de decidir. 
	Em face do exposto, VOTO por que o Tribunal adote a minuta de Acórdão que submeto à apreciação deste Colegiado.
	TCU, Sala das Sessões Ministro Luciano Brandão Alves de Souza, em 13 de abril de 2021.
AROLDO CEDRAZ
Relator